臺灣高雄地方法院刑事判決　　　　　　　　　　　　　　九十一年度自字第一六號
　　自　訴　人　乙○○
　　被　　　告　甲○○
右列被告因詐欺案件，經自訴人提起自訴，本院判決如左：
    主  文
甲○○無罪。
    理  由
一、自訴意旨略以：被告甲○○明知其經濟困窘，已無償債能力，竟意圖為自己不法
    之所有，於民國八十六年六月間，在高雄市○○區○○街，以需款週轉為由，並
    簽發已無法兌現之高雄市第三信用合作社為付款人，票號ＦＡＡ0000000
    號，面額新台幣（下同）三十萬元之支票乙紙，向案外人胡發仁借款三十萬元，
    因胡發仁並無現款，故由胡發仁以被告借款為由，並持上開支票向自訴人調借款
    項，自訴人如數交予胡發仁，並由胡發仁轉交予被告。嗣該支票屆期時，自訴人
    先以電話詢問高雄市第三信用合作社，始知被告早已為拒絕往來戶，因而未予提
    示，而持以請胡發仁處理該款項，被告即向胡發仁稱：願重新開立面額各五萬元
    之本票六張，並自八十六年八月三十一日起，每月返還五萬元等語。詎上開本票
    屆期後，亦未兌現，被告並逃逸無蹤，自訴人至此始知受騙。因認被告甲○○涉
    有刑法第三百三十九條第一項之詐欺取財罪嫌。
二、按犯罪事實應依證據認定之，無證據不得推定其犯罪事實；復不能證明被告犯罪
    者，應諭知無罪之判決，刑事訴訟法第一百五十四條、第三百零一條第一項分別
    定有明文。次按認定不利於被告之事實，須依積極證據，苟積極證據不足為不利
    於被告事實之認定，即應為有利於被告之認定，更不必有何有利之證據。另告訴
    人之指訴，係以使被告受刑事訴追為目的，是其陳述是否與事實相符，仍應調查
    其他證據以資審認。且刑法第三百三十九條第一項詐欺罪之成立，以意圖為自己
    或第三人不法之所有，以詐術使人陷於錯誤，而將本人或第三人之物交付為要件
    。所謂以詐術使人交付，必須被詐欺人因其詐術而陷於錯誤，若所用之方法不能
    認為詐術，亦不致使人陷於錯誤，即不構成該罪，最高法院分別著有三十年上字
    第八一六號、五十二年台上字第一三○○號及四十六年台上字第二六○號判例足
    資參照。
三、訊據被告甲○○固坦認確有於八十六年六月間，在高雄市○○區○○街，持其所
    簽發高雄市第三信用合作社為付款人，票號ＦＡＡ0000000號，面額三十
    萬元之支票乙紙，向胡發仁借款三十萬元，嗣該支票屆期時，並無兌現，其再簽
    發面額各五萬元之本票六張，並約定自八十六年八月三十一日起，每月返還五萬
    元，事後亦未依約償還上開款項等情，惟堅決否認上開犯行，辯稱：伊係於前開
    時、地，持伊所簽發之高雄市第三信用合作社為付款人，面額三十萬元之支票乙
    紙，以需款週轉為由，向胡發仁調借上開款項，並由胡發仁如數交予伊，至於胡
    發仁上開三十萬元之款項係向自訴人所調借，伊並不知情，伊上開借款僅與胡發
    仁接洽，並非向自訴人調借，且伊與自訴人僅見過面，並非熟識，亦不知該款項
    係胡發仁向自訴人調借，又伊向胡發仁借款時即已表明係因經濟困難，急需此筆
    金額軋支票，並無施用詐術，且胡發仁亦知伊當時經濟上有困難，基於幫助伊渡
    過難關之意思借款等語。經查：
  (一)被告確有於八十六年六月間，在高雄市○○區○○街，持其所簽發高雄市第三信
    用合作社為付款人，票號ＦＡＡ0000000號，面額三十萬元之支票乙紙，
    向胡發仁借款三十萬元，嗣該支票屆期時，並無兌現，其再簽發面額各五萬元之
    本票六張，並約定自八十六年八月三十一日起，每月返還五萬元，事後亦未依約
    償還上開款項之事實，業據被告供承不諱，核與自訴人指訴之情節大致相符，並
    證人胡發仁於本院審理時證述屬實，且有上開支票乙紙及本票六紙等影本附卷可
    稽。是此部分之事實，堪信為真實。
  (二)證人胡發仁於本院審理時證述：被告持系爭支票向伊調借款項，因當時伊並無現
    款，故持之向自訴人稱可否先將款項借予被告，且該支票之期限為一個月，自訴
    人因看在伊面子上，同意將款項借予被告，自訴人與被告僅有數面之緣，並非熟
    識，而於系爭支票屆期時，自訴人向銀行查詢，得知被告該帳戶已為拒絕往來戶
    ，即前來找伊，後伊找到被告，被告稱簽發面額各五萬元之本票六紙，並自八十
    六年八月三十一日起，每月返還五萬元，而換回系爭支票，但被告亦未依約履行
    ，後伊始提出告訴，經台灣高雄地方法院以八十九年度易字第一四三二號判決被
    告無罪，在開庭時被告有償還五千元，但事後被告即失去聯絡等語，核與自訴人
    陳稱：系爭款項，係胡發仁持系爭支票並稱被告急需款項應急，伊因與胡發仁係
    朋友關係，始同意借款予被告，並將款項交予胡發仁，之前伊並不認識被告，僅
    於事後與被告有一面之緣，且整個過程均由胡發仁與伊接觸，被告均未與伊接觸
    過等語相符。準此，被告係因需款急用，而於八十六年六月間，在高雄市○○區
    ○○街，向證人胡發仁調借款項三十萬元，並交付系爭支票以為擔保，因證人胡
    發仁並無現款，故由證人胡發仁持系爭支票，以被告借款為由，向自訴人調借款
    項，自訴人因與證人胡發仁係朋友關係，而同意將款項借予被告。從而，觀之本
    件借款過程，係由被告持系爭支票向證人胡發仁借款，再由胡發仁持以向自訴人
    借得款項，被告自始至終均未與自訴人接觸、商談該借款事宜，且自訴人係因與
    證人胡發仁係朋友關係，始同意借予被告上開款項，是被告客觀上並無對自訴人
    施用任何詐術，自訴人亦非因受被告詐騙而陷於錯誤，致交付金錢予被告等事實
    ，堪予認定。
  (三)被告於借款後，因事後經濟困難，暫無償還借款能力，經與證人胡發仁商談清償
    方法，在證人胡發仁建議，並經自訴人同意下，以由被告開設之餐飲店供應餐飲
    予證人胡發仁友人開設之工廠，再將該餐飲費給付予自訴人之方式還債，以此方
    式先後共計償還自訴人約九萬元之債務等情，業據證人胡發仁於本院八十九年度
    易字第一四三二號審理時證述在卷，並為自訴人所是認。又參以被告事後已與自
    訴人達成民事和解，自訴人表明不再追究，亦據自訴人陳明在卷，益徵被告確有
    清償款項之誠意，主觀上並無意圖不法所有之詐欺故意甚明。
四、綜上所述，被告既無為自己不法所有之意圖，復未對於自訴人施用詐術，致其陷
    於錯誤之行為，則雖其事後未如期清償自訴人借款，然此核屬債務不履行之民事
    糾紛，應循民事途徑解決，揆諸首揭說明，自與刑法詐欺取財罪構成要件有間，
    不得遽以該罪責相繩。此外，復查無其他積極證據足認被告確有自訴人所指之犯
    行，揆諸前揭說明，不能證明被告犯罪，依法應諭知無罪之判決。
據上論斷，應依刑事訴訟法第三百四十三條、第三百零一條第一項，判決如主文。
中      華      民      國      九十一    年      二    月      二十    日
                                  臺灣高雄地方法院刑事第六庭
          法  官  洪榮家
右正本證明與原本無異。
如不服本判決，應於判決送達後十日內，向本院提出上訴狀。
                                      書記官   陳寰瑛
中      華      民      國      九十一    年      二    月      二十    日
